臺灣高等法院民事判決
109年度重上字第766號
上  訴  人  林美惠  
訴訟代理人  廖芳萱律師                      
            黃佑民律師                      
複代理人    吳祖寧律師
訴訟代理人  張雅婷律師
被上訴人    林盟時    
            林仁惠  
            林玉惠  
            許誠杰  
            許玉燕  
            許玉鵑  
            許玉嬋  
上四人共同  
訴訟代理人  謝世瑩律師
被上訴人    萬祥開發股份有限公司
法定代理人  許清輝  
被上訴人    鄒淑鄖  
上列當事人間請求分割共有物事件，上訴人對於中華民國109年7
月30日臺灣新北地方法院108年度重訴字第218號第一審判決提起
上訴，本院於民國111年6月14日言詞辯論終結，判決如下：
    主      文
一、原判決除訴訟費用部分外廢棄。
二、兩造共有坐落新北市○○區○○段○○○地號土地應予變價分割，
    所得價金由兩造依附表所示之所有權應有部分比例分配。。
三、第二審訴訟費用由兩造按附表所示應有部分比例負擔。
    事實及理由
壹、程序事項：
　　被上訴人林盟時、林仁惠、鄒淑鄖（下個別以姓名稱之，合
                                                                                                
                                                                                                稱
                                                                                                林
                                                                                                盟
                                                                                                時
                                                                                                等
                                                                                                3
                                                                                                人
                                                                                                ）
                                                                                                均
                                                                                                未
                                                                                                於
                                                                                                言
                                                                                                詞
                                                                                                辯
                                                                                                論
                                                                                                期
                                                                                                日
                                                                                                到
                                                                                                場
                                                                                                ，
                                                                                                核
                                                                                                無
                                                                                                民
                                                                                                事
                                                                                                訴
                                                                                                訟
                                                                                                法
                                                                                                第
                                                                                                3
                                                                                                8
                                                                                                6
                                                                                                條
                                                                                                所
                                                                                                列
                                                                                                各
                                                                                                款
                                                                                                情
                                                                                                形
                                                                                                ，
                                                                                                爰
                                                                                                依
                                                                                                上
                                                                                                訴
                                                                                                人
                                                                                                之
                                                                                                聲
                                                                                                請
                                                                                                ，
                                                                                                由
                                                                                                其
                                                                                                一
                                                                                                造
                                                                                                辯
                                                                                                論
                                                                                                而
                                                                                                為
                                                                                                判
                                                                                                決
                                                                                                。
貳、實體事項：　
一、上訴人主張：坐落於新北市○○區○○段000地號土地（下稱系
    爭土地）為兩造共有，所有權應有部分（下稱應有部分）如
    附表所示，兩造無不分割之約定，系爭土地依其使用目的無
    不能分割之情事，且兩造對系爭土地之分割方法無法達成協
    議。又系爭土地面積僅345.96平方公尺，僅有一側臨接新北
    市ＯＯ區ＯＯ路（下稱ＯＯ路）00巷，如採原物分割，各共有人分
    得之土地均略呈狹長矩形，且伊、林盟時等3人所分得之土
    地為畸零地，有礙土地利用。系爭土地僅與同段000地號土
    地（下稱000地號土地）共同開發才能依照都市計畫公共設
    施用地多目標使用辦法（下稱系爭辦法）為利用，以達到最
    佳經濟效益，如予以原物分割，勢必造成系爭土地整合利用
    之困難度，不符合最大利益原則。再依中聯不動產估價師聯
    合事務所108年12月6日、109年4月16日出具之估價報告書（
    下分別稱108年12月6日報告書、109年4月16日報告書），顯
    示系爭土地分割後之各筆土地價值總和顯然低於分割前土地
    之價值，可見系爭土地原物分割顯有困難，應為變價分割，
    爰先位依民法第823條第1項本文、第824條第2項第2款規定
    ，請求准予變價分割，所得價金按附表所示應有部分比例分
    配於各共有人。又原審判決所採分割方案違反伊與林盟時等
    3人不願意維持共有關係之意願，顯然違法。退步言，如仍
    以原物分割，應優先採附圖方案乙（下稱方案乙），因系爭
    土地相鄰000地號土地上未有建物，而同段之000地號土地上
    已有建物，伊與林盟時等3人所分得之土地只有相鄰000地號
    土地，日後才有機會依建築法第44、45條規定，申請與000
    地號土地所有權人協議調整地形或合併使用，至於被上訴人
    許誠杰、許玉燕、許玉鵑、許玉嬋、林玉惠（下各以姓名稱
    之）及萬祥開發股份有限公司（下稱萬祥公司，與前5人合
    稱許誠杰等6人），所分得之土地非畸零地，未必有與000地
    號土地共同開發之必要性。如採附圖方案甲或甲-1（下依序
    稱方案甲、甲-1），伊及林盟時等3人所分得之土地夾在000
    地號土地及許誠杰等6人分得之土地中間，欠缺使鄰地所有
    人購買伊及林盟時等3人分得土地之誘因，縱然有想與000地
    號土地合併使用，亦必須受限於許誠杰等6人之意願，然許
    誠杰等6人已表明無意願購買伊之應有部分，可知伊與林盟
    時等3人分得之土地日後將無法與鄰地合併使用，亦無被收
    購可能等語。原審判決系爭土地原物分割，上訴人不服，提
    起上訴，先位上訴聲明：㈠原判決廢棄；㈡系爭土地應予變價
    分割，所得價金由兩造按附表所示應有部分比例分配。備位
    上訴聲明：㈠原判決廢棄；㈡系爭土地應依方案乙所示分割方
    法予以分割，編號D部分土地由上訴人、鄒淑鄖取得；編號C
    部分土地由林盟時取得；編號B部分土地由林仁惠取得；編
    號A部分土地由許誠杰等6人取得，並按該圖所示持有人欄位
    所示之比例維持共有。
二、被上訴人則以：
㈠、許誠杰等6人：系爭土地面積345.96平方公尺，形狀方整，一
    側臨8公尺寬之ＯＯ路00巷，且兩造依應有部分換算面積均未
    小於4平方公尺，原物分割顯無困難，為避免分割後土地形
    成袋地，日後得以直接通行於道路，方案甲、甲-1均為適合
    之分割方案。上訴人與林盟時等3人均無繼續持有系爭土地
    意願，亦無開發系爭土地之計畫，反之，許誠杰等6人有持
    有系爭土地之高度意願，且萬祥公司曾與系爭土地周圍之00
    0地號土地、同段000、000地號土地共有人簽約，擬由萬祥
    公司進行合資興建計畫，因此，依方案甲或甲-1，將編號A
    部分土地分由許誠杰等6人取得，日後較能促進系爭土地與
    鄰地共同開發。又系爭土地採原物分割，上訴人及林盟時等
    3人分得之土地雖為畸零地，但日後可以透過協議，與鄰地
    合併使用，如不能達成協議時，得依建築法第45條第1項規
    定申請調處，調處不成時，得就規定最小面積之寬度及深度
    範圍內之土地，申請該管地方政府徵收後辦理出售，故其等
    分得之土地非無利用及換價可能。又系爭土地面積未達1,00
    0平方公尺，不能依系爭辦法第3條規定申請建築住宅，因此
    ，採原物分割方式，對於系爭土地可否興建住宅使用，並無
    影響；然如採變價分割，因系爭土地無法作住宅使用，拍定
    價格顯然會低於市場交易價格，對兩造則屬不利，故本件應
    採行方案甲或甲-1為原物分割等語，資為抗辯。答辯聲明：
    ㈠原判決廢棄；㈡分割方案先位採方案甲，備位採方案甲-1。
㈡、林盟時未於言詞辯論期日到庭，然依其於準備程序中提出之
    書狀及陳述略以：原物分割下伊僅能分配到約20坪之土地，
    且如要臨路，土地將狹長難以開發利用，減損土地價值，伊
    反對原物分割，且不願意與其他共有人維持共有，請求變價
    分割等語。
㈢、林仁惠於本院未提出書狀作何聲明或陳述，據其於原審提出
    答辯：系爭土地平行分割後之各土地過於狹長難以開發利用
    ，不利於建築，且不願意與其他共有人維持共有關係，請求
    變價分割等語。
㈣、鄒淑鄖於本院未提出書狀作何聲明或陳述，據其於原審提出
    答辯：伊同意變價分割，如採原物分割，僅同意上訴人所提
    分割方案等語。
三、兩造不爭執事項（本院卷1第421至422頁）：
㈠、系爭土地面積345.9平方公尺，為兩造共有，應有部分如附表
    所示，按每人應有部分計算所得面積，均大於土地法第31條
    規定之最小分割面積。兩造無不能分割之約定（本院卷1第1
    85、187、391頁、原審板司調字卷第18至20頁）。
㈡、系爭土地屬都市計畫內土地，使用區分為市場用地，於符合
    系爭辦法第3條附表所示多目標使用項目之條件者，得申請
    該項目之多目標使用，系爭辦法無土地分割之限制規定（本
    院卷1第353至354頁、外放109年4月16日報告書第10頁）。
㈢、系爭土地為空地，形狀近似長方形，寬度約為9至10公尺、深
    度約35至36公尺，西南側短邊界臨ＯＯ路00巷道路（道路本身
    寬度8公尺）之面寬為9.987公尺，其餘地界未臨計畫道路或
    現有巷道（本院卷1第343頁、外放109年4月16日報告書第10
    頁及附件勘估照片）。
㈣、系爭土地現由林玉惠管理並出租他人作為停車場使用（外放1
    09年4月16日報告書第11頁）。
㈤、系爭土地東南側長邊界相鄰之000地號土地，其上已有合法建
    物，系爭土地西南側長邊界相鄰之000地號土地（面積762.0
    8平方公尺）為空地（本院卷1第343頁、卷2第91至94頁、第
    137頁）。
四、本院得心證之理由：
㈠、按共有物除法令另有規定外，得隨時請求分割共有物。但因
    物之使用目的不能分割或契約訂有不分割之期限者，不在此
    限，民法第823條第1項定有明文。依上開三之㈠所示及兩造
    均表示無法達成分割協議，則上訴人訴請裁判分割，自屬有
    據。
㈡、次按分割共有物以消滅共有關係為目的，其分割方法，除部
    分共有人曾明示就其分得部分，仍願維持共有關係，或有民
    法第824條第4項規定情形外，不得將共有物之一部分歸部分
    共有人共有，使創設另一新共有關係（最高法院79年度台上
    字第1902號判決意旨參照）。查上訴人與林盟時等3人於原
    審均表明拒絕與其他共有人維持共有等語（原審卷第135至1
    37、143、219、221、225頁），則原審定分割方法如原判決
    附圖所示之分割方案，將其中編號甲部分土地分歸上訴人與
    林盟時等3人共有，創設另一新共有關係，違背分割共有物
    訴訟之目的，顯屬不當。
㈢、再按共有物之分割，依共有人協議之方法行之。分割之方法
    不能協議決定，或於協議決定後因消滅時效完成經共有人拒
    絕履行者，法院得因任何共有人之請求，命為下列之分配：
    ㈠以原物分配於各共有人。但各共有人均受原物之分配顯有
    困難者，得將原物分配於部分共有人。㈡原物分配顯有困難
    時，得變賣共有物，以價金分配於各共有人；或以原物之一
    部分分配於各共有人，他部分變賣，以價金分配於各共有人
    。以原物為分配時，如共有人中有未受分配，或不能按其應
    有部分受分配者，得以金錢補償之，民法第824條第1項至第
    3項分別定有明文。再按現行民法第824條，有鑑於共有物之
    性質或用益形態多樣複雜，對於裁判上分割共有物之分割方
    法，採多樣及柔軟性之規定。依該條第2項第2款之規定，如
    原物分配有困難時，雖得變賣共有物，以價金分配於各共有
    人。惟共有物之裁判上分割，仍以原物分割為原則，必須以
    原物分割有事實上或法律上之困難，例如原物性質上無法分
    割或分割將減損其價值之情形，始得依變賣之方法分配價金
    ，以維護共有物之經濟效益，及兼顧共有人之利益與實質公
    平。倘共有物在性質上並無不能分割或分割將減損其價值之
    情形，僅因共有人各執己見，難以整合其所提出之分割方案
    者，法院仍應斟酌共有物之性質、共有人之利害關係、經濟
    價值及利用效益，依民法第824條所定之各種分割方法為適
    當之分配，尚不能逕行變賣共有物而以價金分配於各共有人
    （最高法院102年度台上字第1336號判決意旨參照）。又法
    院就原物分割方式有自由裁量之權，不受當事人主張之拘束
    ，仍應斟酌當事人之聲明、共有物之性質、經濟效用及全體
    共有人之利益等公平決之，除應顧及均衡之原則外，並須就
    各共有人應分得之範圍，例如面積多寡、交通、位置等予以
    確定。經查：
  ⒈按新北市畸零地使用規則第3條附表規定，一般建築用地之正
    面路寬超過7公尺至15公尺，最小寬度須達3.5公尺以上、最
    小深度須達14公尺以上；側面應留設騎樓之建築基地之正面
    路寬為超過7公尺至15公尺，最小寬度須達7公尺以上、最小
    深度須達14公尺以上（本院卷1第439至444頁）。次按建築
    法第44條規定：「直轄市、縣 (市)  (局) 政府應視當地實
    際情形，規定建築基地最小面積之寬度及深度；建築基地面
    積畸零狹小不合規定者，非與鄰接土地協議調整地形或合併
    使用，達到規定最小面積之寬度及深度，不得建築。」。經
    查，系爭土地近似長方形，寬度約為9至10公尺、深度約35
    至36公尺，面積345.96平方公尺，西南側邊界臨路寬8公尺
    之ＯＯ路00巷道路之面寬為9.987公尺（上開三之㈠、㈢），如
    依方案甲、甲-1、乙所示原物分割系爭土地，上訴人及林盟
    時等3人所分得之土地寬度均未達3.5公尺（本院卷1第639頁
    、卷2第230、231頁），成為畸零地，無法單獨建築使用，
    此為兩造所不爭執（本院卷2第89頁）。又上訴人、鄒淑鄖
    、林盟時、林仁惠依方案甲、甲-1分得之土地面積，依序僅
    有48.44、4.22、69.19、69.19平方公尺，且地形狹長；上
    訴人與鄒淑鄖依方案乙所分得之土地面積為52.66平方公尺
    ，林盟時、林仁惠依方案乙所分得之土地面積各為69.19平
    方公尺，亦呈狹長型，可見按各該原物分割方案結果，部分
    共有人分得之土地難以利用，顯著減損其價值。又許誠杰等
    6人願意繼續維持共有，依方案甲、甲-1、乙原物分割後所
    分得土地雖非畸零地，但亦屬狹長型，面積僅154.00平方公
    尺，面臨道路寬度僅有4.33平方公尺，顯然單獨建築使用之
    經濟效益甚微。
  ⒉次按系爭辦法第3條附表規定，市場用地符合一定條件下，得
    申請立體多目標使用，即⑴面積達0.1公頃（即1,000平方公
    尺）以上，面臨寬度10公尺以上道路等要件，可申請建築「
    市場」及「住宅」使用；⑵如面臨寬度10公尺以上道路等要
    件，可申請做「市場」及「公共使用」；⑶如面臨寬度10公
    尺以上道路等要件，可申請做「市場」及「商業使用」；⑷
    如面積達0.1公頃以上，面臨寬度10公尺以上道路等要件，
    可申請做「停車場、電動汽機車充電站及電池交換站、資源
    回收站、配電廠所、變電所及其必要機電設施」使用（本院
    卷1第353至356頁），換言之，零售市場用地合乎上開各項
    目條件下，始得興建立體多目標使用之建物，達到零售市場
    用地之最大經濟效益。經查，系爭土地屬都市計畫內土地，
    使用區分為市場用地（上開三之㈡所示），惟面積僅345.96
    平方公尺，未達1,000平方公尺，且臨路面寬未達10公尺以
    上，現行條件下，無法申請建築上開⑴至⑷各項立體多目標使
    用之建物。再查，系爭土地相鄰之421地號土地為空地、面
    積762.08平方公尺（上開三之㈤所示），及許誠杰等6人自承
    ：系爭土地原物分割結果，都會影響開發利用；伊等分得之
    土地打算與000地號土地共同開發等語（本院卷1第310、480
    頁），足見系爭土地如採原物分割，嚴重損害分割後各筆土
    地之效益及價值，如採用方案甲或方案甲-1，許誠杰等6人
    之應有部分計算面積為154.00平方公尺，421地號土地面積7
    62.08平方公尺，合計917平方公尺，即使能夠合併開發，亦
    未達上開⑴、⑷申請立體多目標使用之標準，何況所謂合併開
    發計畫尚無具體可期之進展。再參酌108年11月15日及109年
    4月16日報告書意旨，表明：原物分割後將使得土地筆數從1
    宗變為數宗土地，且各筆土地之面積與上開⑴、⑷申請立體多
    目標使用之標準最小面積1,000平方公尺差距變大，需要耗
    費更多時間與成本，方能整合面積達1,000平方公尺，大幅
    降低日後作為立體多目標使用之可能性，對於系爭土地之經
    濟利用價值自會減損；系爭土地為長方形土地，深度約34公
    尺，需留設通道，才能利用後半部土地，是以系爭土地寬度
    影響土地的利用效率，寬度較寬，留出通路後尚有足夠之寬
    度可資利用，而分割後寬度較窄，利用效率較差，故而分割
    後之土地價格自較分割前價格為低；系爭土地未分割前之估
    價總金額為120,837,534元，採原判決附表所示分割方案分
    割為2宗土地後，土地價值總金額為102,711,903元等語（卷
    外109年4月16日報告書第32至33頁），堪認系爭土地依方案
    甲、甲-1、乙原物分割後，因分割之土地筆數更多、面積更
    瑣碎、寬度更窄，所減損之價值當遠低於分割前之總價值，
    故揆諸前開㈢說明，本院認上訴人主張系爭土地原物分割顯
    有困難等語，應屬有據。
  ⒊本院多次請兩造就以系爭土地原物分配予許誠杰等6人，由許
    誠杰等6人以金錢補償上訴人及林盟時等3人，或系爭土地原
    物分配予上訴人，由上訴人以金錢補償許誠杰等6人及林盟
    時等3人之分割方案，表示意見（本院卷1第309、310、423
    、478頁、本院卷2第88頁），經許誠杰等6人最終表明：不
    願意由伊等分得系爭土地全部及支付其他共有人補償金，也
    沒有支付補償金之能力等語（本院卷1第478頁）；上訴人最
    終表明：不同意分得系爭土地全部及以金錢補償被上訴人等
    語（本院卷2第88頁），並以111年5月4日民事言詞辯論意旨
    狀撤回「將系爭土地全部分配予許誠杰等6人，由許誠杰等6
    人以金錢補償上訴人及林盟時等3人」之方割方案（本院卷2
    第146頁），足徵採用原物分配與金錢找補之分割方法，顯
    有困難，並違背當事人之意願。
  ⒋綜上，系爭土地採原物分割，或由部分共有人分得全部及以
    金錢補償其他共有人等分割方法，均顯有困難。爰審酌系爭
    土地上無建物，位於新北市ＯＯ區之市區中心，周遭商家、住
    家林立，生活機能極佳，具高度之市場競爭力，如採變價分
    割，可透過競價，以符合市場水平之價格出售。若許誠杰等
    6人計畫與鄰地合併開發利用，非不得以參與競標或行使共
    有人優先承買權等方式取得全部土地，足以兼顧其等繼續保
    有土地之意願等一切情事，本院認為採用變價分割，由兩造
    依應有部分比例分配價金為適當、合理及公平之分割方法。
    至於上訴人備位請求系爭土地應依方案乙分割部分，即無庸
    論斷。
五、綜上所述，上訴人依民法第823條第1項規定，請求變價分割
    系爭土地，所得價金由兩造依附表所示之應有部分比例分配
    ，為有理由。原審判決所定分割方法，尚有未洽，上訴意旨
    指摘原判決不當，求予廢棄改判，為有理由，爰予廢棄改判
    如主文第2項所示。
六、本件事證已臻明確，兩造其餘之攻擊或防禦方法及未經援用
    之證據，經本院斟酌後，認為均不足以影響本判決之結果，
    無逐一詳予論駁之必要。併此敘明。
七、據上論結，本件上訴為有理由，依民事訴訟法第450條、第4
    63條、第385條第1項前段、第80條之1，判決如主文。　　
中　　華　　民　　國　　111 　年　　6　　 月　　28　　日
                    民事第二十一庭 
                        審判長法  官 翁昭蓉  
　　                          法  官 鍾素鳳
　　                          法  官 羅惠雯 
正本係照原本作成。
如不服本判決，應於收受送達後20日內向本院提出上訴書狀，其
未表明上訴理由者，應於提出上訴後20日內向本院補提理由書狀
（均須按他造當事人之人數附繕本）上訴時應提出委任律師或具
有律師資格之人之委任狀；委任有律師資格者，另應附具律師資
格證書及釋明委任人與受任人有民事訴訟法第466 條之1第1項但
書或第2項所定關係之釋明文書影本。如委任律師提起上訴者，
應一併繳納上訴審裁判費。
中　　華　　民　　國　　111 　年　　6 　　月　　29　　日
    　　　　　　　　　　　　　書記官 潘大鵬
附表　　
編號       共有人    應有部分  1       林美惠 10000分之1400  2       林盟時     5分之1  3       林仁惠     5分之1  4       林玉惠     5分之1  5       許誠杰    20分之1  6       許玉燕    20分之1  7       許玉鵑    20分之1  8       許玉嬋    20分之1  9 萬祥開發股份有限公司 10000分之478 10      鄒淑鄖 10000分之122